【裁判字號】    91,訴,1216
【裁判日期】    920508
【裁判案由】    營利事業所得稅
【裁判全文】
臺北高等行政法院判決                            九十一年度訴字第一二一六號
                              .
  原      告  加華營造股份有限公司
  代  表  人  甲○○董事長）.
  被      告  財政部台灣省北區國稅局
  代  表  人  林吉昌（局長）
  訴訟代理人  乙○○
              丙○○
右當事人間因營利事業所得稅事件，原告不服財政部中華民國九十一年十一月六日台
財訴字第○九一○○五四七三八號（案號：第00000000號）訴願決定，提起
行政訴訟。本院判決如左：
    主  文
原告之訴駁回。
訴訟費用由原告負擔。
    事  實
一緣原告民國（下同）八十三年度營利事業所得稅結算申報，列報營業成本新台幣（
  下同）六八五、七七五、六八二元，全年所得額二、八三九、○六○元，被告初查
  依工程合約剔除其中五項工程之直接原料超耗一、○○五、八四○元，另其他製造
  費用調整合計剔除七、一五○、三六九元，核定全年所得額為一三、五九六、○五
  八元，應補稅額二、六八九、二五○元。原告不服，就營業成本─超耗及呆帳損失
  ，申請復查，經被告於九十年十一月二十八日以北區國稅法第00000000號
  復查決定書維持原核定，原告猶表不服，提起訴願，經財政部決定將原處分（復查
  決定）關於營業成本─超耗部分撤銷，由被告另為處分，其餘訴願駁回。原告仍表
  不服，就訴願駁回即呆帳損失部分，向本院提起行政訴訟。
二兩造聲明：
  (一)原告聲明：訴願決定及原處分關於「呆帳損失」部分均撤銷。
  (二)被告聲明：如主文所示。
三兩造爭點：
  原告主張本件應收票據二張計九、四九八、八六○元，早於八十二年六月十八日提
  示遭退票，經八十三年三月二十二日法院宣判原告勝訴，同年五月九日取得確定證
  明，強制執行無著，於八十四年五月八日法院發給債權憑證，依此原告於八十三年
  度列報該項呆帳損失，自屬有據，是否可採？
  (一)原告主張之理由：
    查原處分以原告係取具法院於八十四年度發給之債權憑證，依營利事業所得稅查
    核準則（下稱查核準則）第九十四條第五款第一目及第六款規定，應於發生年度
    （即八十四年度）申報呆帳損失，原核定核無違誤，應予維持。此處分不啻與原
    核定不同，因原核定係將其全數剔除而非改列八十四年度，對原告以後五年度之
    盈虧互抵自有影響，且原處分對該規定之解釋亦有誤會。因該規定為「因倒閉、
    逃匿、和解或破產之宣告，或其他原因致債權之一部或全部不能收回者，視為實
    際發生呆帳損失，並應於發生當年度沖抵備抵呆帳。」即應以上述事由發生年度
    為權責基礎，而非以取具相關書證為任列時點（如：宣告破產日與法院裁定書正
    本非屬同年度等），此由最高行政法院（八十九年七月一日改制前為行政法院）
    六十二年判字第五七五號判例「‧‧‧至援引本院五十年判字第二十六號判例：
    呆帳損失應於確定其為壞帳之年度列報一節，係指不應於未確定以前之年度預先
    列報而言，並非不得於確定年度以後訴願進行中補辦催收證明文據。被告官署否
    准認列，不無違誤。」足資蓋括。舉重明輕，該判例由許於行政救濟中補辦證明
    文據，更何況原告於申報當年度所得稅前業已取具證明文據。準此以觀，原告於
    八十二年六月十八日提示支票付款均遭退票，追索無效，此有法院八十三年三月
    二十二日宣示判決筆錄為證，復依強制執行法第四條第一項第一款之執行名義申
    請強制執行，惟債務人早已無財產可供強制執行，執行法院遂依同法第二十七條
    發給債權憑證，原告依此於八十三年度列報該項損失，自屬有據。被告未及注意
    ，據以核稅，實有未洽。
  (二)被告主張之理由：
    1.查原告八十三年度營利事業所得稅結算申報，申報營業成本─呆帳損失九、四
      九八、八六○元，被告以其應收票據及應收帳款期初金額，不含上述呆帳沖銷
      數且未提示原始記帳紀錄及相關憑證，予以全數剔除，原告主張係八十二年度
      申報時，帳務人員誤將該已到期之應收票據列入銀行存款，致應收票據少列金
      額同時銀行存款高列該金額，且上述呆帳損失業已取具相關憑證等語。復查時
      ，經被告查核原告提示台灣台北地方法院債權憑證、判決書、應收帳款與銀行
      存款之轉帳傳票、明細帳等相關資料結果，以原告係取具法院於八十四年度發
      給之債權憑證，惟依相關規定，原告應於法院發給系爭應收票據之債權憑證時
      ，方可確定無法回收債權，是原告應於八十四年度帳列為呆帳損失，而不應於
      未確定以前之年度預先列報呆帳損失，復查決定遂維持原核定。
    2.本件訴願時，原告主張因倒閉、逃匿、和解或破產之宣告或其他原因，致債權
      之一部或全部不能收回者，應以上述事由發生年度為權責基礎，而非以取具相
      關書證為認列時點，原告於申報當年度所得稅前，業已取具證明文據，即原告
      於八十二年六月十八日提示支票付款均遭退票追索無效，此有法院八十三年三
      月二十二日宣示判決筆錄為證，復依強制執行法第四條第一項第一款之執行名
      義申請強制執行，惟債務人早已無財產可供強制執行，執行法院遂依同法第二
      十七條發給債權憑證，原告依此於八十三年度列報該項損失，自屬有據等語。
      案經財政部九十一年十一月六日台財訴字第○九一○○五四七三八號訴願決定
      以，依查核準則之規定，呆帳損失認列之時點，應以債權無法收回之當年度，
      得視為實際發生呆帳，原告八十四年度始取得法院發給之債權憑證，方得列為
      當年度（八十四年度）呆帳損失，原告所稱於債務人發生倒閉、逃匿等事由之
      當年度（八十三年度）即可列報呆帳損失，所訴核無足採等由，遂駁回其訴願
      申請。
    3.茲原告仍執陳詞訴稱略以，應以倒閉、逃匿、和解、破產之宣告或其他原因致
      債權無法收回發生年度為認列呆帳損失時點，而非以取具相關證書為認列時點
      ，並援引最高行政法院六十二年判字第五七五號判例，用以爭執。經查上開債
      務人倒閉、逃匿、和解或其他原因等事由發生，是否確定債權無法收回，須有
      債權人催收證明、法院和解筆錄、裁定書或發給之債權憑證等證明，方得謂債
      權「確定」無法收回，實際發生呆帳損失，並據以列帳；本件原告帳列無法收
      回之應收帳款，於八十四年度始取具法院發給之債權憑證，依相關規定，原告
      應於系爭債權「確定」無法收回，即取具法院發給之債權憑證之當年度—八十
      四年度，方得列報呆帳損失，且援引最高行政法院六十二年判字第五七五號判
      例，亦判呆帳損失應於確定為壞帳之年度列報，不應於未確定以前之年度預先
      列報，然原告一再誤解法令規定，是其所訴核無足採，被告原核定並無違誤，
      請予維持。
    理  由
一按「應收帳款、應收票據及各項欠款債權有左列情事之一者，得視為實際發生呆帳
  損失：一、因倒閉逃匿、和解或破產之宣告，或其他原因，致債權之一部或全部不
  能收回者。‧‧‧」為所得稅法第四十九條第五項所規定。次按「呆帳損失‧‧‧
  五、應收帳款、應收票據及各項欠款債權，有左列情事之一者，視為實際發生呆帳
  損失，並應於發生當年度沖抵備抵呆帳。（一）因倒閉、逃匿、和解或破產之宣告
  ，或其他原因致債權之一部或全部不能收回者。‧‧‧其屬申請法院強制執行，債
  務人財產不足清償債務或無財產可供強制執行者，應有法院發給之債權憑證。」復
  為查核準則第九十四條第五項第一款及第六項所規定。又「營利事業應收帳款、‧
  ‧‧經申請法院強制執行後，如債務人財產不足清償債務，或無財產可供強制執行
  ，由法院發給債權憑證者，當年度得以呆帳損失列帳‧‧‧」亦為財政部七十五年
  三月十一日台財稅第七五二二○三三號函釋有案。上開函釋，係財政部基於職權所
  為釋示，未逾越法律規定，自可適用。
二本件原告八十三年度營利事業所得稅結算申報，列報營業成本六八五、七七五、六
  八二元，全年所得額二、八三九、○六○元，被告初查依工程合約剔除其中五項工
  程之直接原料超耗一、○○五、八四○元，另其他製造費用調整合計剔除七、一五
  ○、三六九元，核定全年所得額為一三、五九六、○五八元，應補稅額二、六八九
  、二五○元。原告不服，就營業成本─超耗及呆帳損失，申經復查結果，未獲變更
  ，原告猶表不服，提起訴願，經財政部決定將原處分（復查決定）關於營業成本─
  超耗部分撤銷，由被告另為處分，其餘訴願駁回。原告仍表不服，就訴願駁回即呆
  帳損失部分，起訴主張本件應收票據二張計九、四九八、八六○元，早於八十二年
  六月十八日提示遭退票，經八十三年三月二十二日法院宣判原告勝訴，同年五月九
  日取得確定證明，強制執行無著，於八十四年五月八日法院發給債權憑證，依此原
  告於八十三年度列報該項呆帳損失，自屬有據，詳如其起訴狀事實欄所載理由等語
  。查原告係經營一般土木工程業，八十三年度營利事業所得稅結算申報所列報營業
  成本─呆帳損失九、四九八、八六○元，係應收票據二張，於八十二年六月十八日
  提示遭退票，提起訴訟，經台灣台北地方法院台北簡易庭於八十三年三月二十二日
  宣判原告勝訴，同年五月九日取得確定證明書，經強制執行結果，發現債務人無財
  產可供執行，於八十四年五月八日經台灣台北地方法院發給債權憑證，此分別有支
  票、退票單、宣示判決筆錄、民事判決確定證明書及債權憑證等影本附卷可稽，復
  為兩造所不爭執，自堪認為真實，則上開九、四九八、八六○元，於八十四年五月
  八日經法院發給債權憑證時，始可確定無法收回債權，即於八十四年度方得列為呆
  帳損失，原告選擇對其較有利之八十三年度提前列報呆帳損失，被告予以剔除，揆
  諸首揭規定及說明，核無違誤，訴願決定，予以維持，亦無不合，原告仍執陳詞主
  張系爭呆帳損失，於八十三年即獲勝訴確定證明，該年度自可列報等語，顯係對法
  令有所誤解，所訴洵不足採，應予駁回。
三據上論結，本件原告之訴為無理由，依行政訴訟法第九十八條第三項前段，判決如
  主文。
中      華      民      國    九十二    年      五      月      八      日
                            臺 北 高 等 行 政 法 院  第 一 庭
                                           審 判 長  法    官  王立杰
                                                     法    官  王碧芳
                                                     法    官  黃本仁
右為正本係照原本作成。
如不服本判決，應於送達後二十日內，向本院提出上訴狀並表明上訴理由，如於本判
決宣示後送達前提起上訴者，應於判決送達後二十日內補提上訴理由書（須按他造人
數附繕本）。
中      華      民      國    九十二    年      五      月      九      日
                                                     書 記 官  姚國華


司法院資訊處製作；財團法人民間司法改革基金會備份。
